【裁判字號】    99,交聲,1695
【裁判日期】    990629
【裁判案由】    聲明異議
【裁判全文】
臺灣高雄地方法院交通事件裁定        99年度交聲字第1695號
原處分機關  高雄市政府交通局
異  議  人  甲○○
即受處分人
上列異議人因違反道路交通管理處罰條例案件，對於高雄市政府
交通局民國99年5 月25日所為之裁決（高市交裁字第裁32-B0000
0000號），聲明異議，本院裁定如下：
    主  文
原處分撤銷。
甲○○汽車駕駛人，駕駛汽車經測試檢定酒精濃度超過規定標準
，壹年內禁止考領小型車普通駕駛執照，並應接受道路交通安全
講習。
    理  由
一、異議意旨略以：異議人即受處分人甲○○於民國97年10月1
    日2 時39分駕駛車號YZ-1028 號自小客車，經警舉發異議人
    酒精濃度超過規定標準，然異議人已受緩起訴處分，又遭原
    處分機關裁處罰鍰新臺幣（下同）49,500元，明顯違反行政
    罰法（一罪不二罰），為此懇請法院撤銷原處分等語。
二、本件異議人酒後駕車之違規行為單一，而罰鍰、吊扣駕駛執
    照及施以道路交通安全講習等法律效果（處罰效果）與違規
    行為之存否俱無從分離，且聲明異議係由法院審查受處分人
    所涉之違規事實是否成立，及原處分所適用之法條是否正確
    、裁罰是否適當，是為貫徹司法審查作用，並避免法院嗣認
    定駕駛人並無交通違規行為，惟駕駛人卻已遭原處分機關裁
    處罰鍰、吊扣駕駛執照及施以道路交通安全講習等確定之不
    合理現象，本院自應就原處分罰鍰、吊扣駕駛執照及施以道
    路交通安全講習等法律效果予以審理，且於對原處分失當時
    ，應自為處分，並就罰鍰、吊照及安全講習等處罰效果，宜
    為一併重新諭知（臺灣高等法院所屬法院98年法律座談會刑
    事類提案第23號研討結果意旨參照），合先指明。
三、按汽車駕駛人，駕駛汽車經測試檢定，酒精濃度超過規定標
    準者，處15,000元以上60,000元以下罰鍰，並當場移置保管
    其車輛及吊扣其駕駛執照1 年；汽車駕駛人，有第35條第1
    項規定之情形，應接受道路交通安全講習；汽車駕駛人違反
    本條例規定，應受吊扣駕駛執照處分，於汽車駕駛人係無駕
    駛執照駕車者，在所規定最長吊扣期間內，不得考領駕駛執
    照，道路交通管理處罰條例第35條第1 項第1 款、第24條第
    1 項第2 款、第67條第6 項分別定有明文。又一行為同時觸
    犯刑事法律及違反行政法上義務規定者，依刑事法律處罰之
    。但其行為應處以其他種類行政罰或得沒入之物而未經法院
    宣告沒收者，亦得裁處之。前項行為如經不起訴處分或為無
    罪、免訴、不受理、不付審理之裁判確定者，得依違反行政
    法上義務規定裁處之，行政罰法第26條規定甚明。其立法意
    旨在於，刑罰與行政罰同屬對不法行為之制裁，而刑罰之懲
    罰作用較強，故一行為同時觸犯刑事法律及違反行政法上義
    務規定時，依刑事法律處罰，即足資警惕，實無為一事二罰
    再處行政罰之必要，且刑事法律處罰，由法院依法定程序為
    之，較符合正當法律程序，應予優先適用。準此，如刑事法
    律處罰與行政處罰之處罰目的、方式均相同，而依刑事法律
    處罰，即足資警惕時，即無再為行政處罰之必要。但罰鍰以
    外之沒入或其他種類行政罰，因兼具維護公共秩序之作用，
    為達行政目的，行政機關仍得併與裁處。
四、經查，異議人酒後駕駛車牌號碼YZ-1028 號自小客車，於97
    年10月1 日2 時39分許，在高雄市○○○路100 巷口時，因
    自行撞上中央分隔島，經警據報到場對異議人實施酒精濃度
    測試，測得異議人呼氣酒精濃度達每公升0.79毫克，而予以
    舉發，並由原處分機關即高雄市政府交通局於99年5 月25日
    以異議人違反道路交通管理處罰條例第35條第1 項第1 款規
    定為由，裁處罰鍰49,500元，吊扣駕駛執照12個月（併參本
    院卷第12頁高雄市政府交通局99年6 月24日函文說明第二點
    所載，係欲吊扣異議人普通重型機車駕駛執照），並應參加
    道路交通安全講習，有高雄市政府警察局舉發違反道路交通
    管理事件通知單、酒精濃度測試單、高雄市政府交通局99年
    5 月25日高市交裁字第裁32-B00000000號違反道路交通管理
    事件裁決書、臺灣高雄地方法院檢察署檢察官97年度偵字第
    28862 號緩起訴處分書、高雄市政府交通局99年6 月24日函
    各1 份在卷可稽（見本院卷第12頁、第14至18頁），是異議
    人於上開時、地有汽車駕駛人，駕駛汽車經測試檢定酒精濃
    度超過規定標準之違規事實，應堪認定。茲就原處分所為裁
    罰是否適法妥當，分別論述如下：
  (一)罰鍰部分：
  １、刑事訴訟法第253 條之1 所指之緩起訴處分，其中檢察官
      命被告為金錢給付部分，得為民事強制執行名義，受處分
      人因上開緩起訴處分而剝奪其財產權，且前揭金錢給付義
      務亦具有強制性、懲罰性，雖不若易科罰金係以支付金錢
      作為自由刑之替代，惟經由緩起訴處分條件之履行使其免
      於遭檢察官發動起訴程序，仍具有替代刑罰之效果，廣義
      而言，應屬前揭所稱之「實質刑事法律處罰」，而有行政
      罰法第26條第1 項「一事不二罰」規定之適用。
  ２、至交通部95年7 月17日交路字第0950006986號函釋雖略以
      ：查法務部行政罰法諮詢小組第1 次會議紀錄已明確結論
      「緩起訴者乃附條件的不起訴處分，亦即是不起訴的一種
      」在案，當依該部上開函釋結論及行政罰法第26條第2 項
      規定辦理云云。惟「緩起訴」處分之最終雖使被告免於刑
      事訴追之效果，與「不起訴」處分之效果相同，然觀諸刑
      事訴訟法第253 條之1 第1 項係91年2 月8 日增訂，行政
      罰法係94年2 月5 日公布，而制定在後的行政罰法第26條
      第2 項僅臚列「不起訴處分或無罪、免訴、不受理、不付
      審理之裁判確定者」，並未將「緩起訴處分」納入。又緩
      起訴處分既非不能證明行為人之犯罪事實，且造成行為人
      財產減少或義務增加，已產生實質刑罰之效果，自與上開
      行政罰法第26條第2 項列舉之不起訴處分等情形迥然有別
      ，仍無從遽為比擬而為相同之處置。準此以言，制定在後
      之行政罰法第26條第2 項既未將緩起訴處分列舉其中，本
      於保障人民基本權及「法律明示其一排除其他」之法理暨
      前揭說明，自不能將條文中「不起訴處分」之範圍，擴及
      於性質並不相同之「緩起訴處分」。
  ３、另按於94年12月28日修正公布，並自95年7 月1 日施行之
      道路交通管理處罰條例第35條第8 項規定；「……前項（
      指有酒精濃度超過規定標準而駕駛車輛等情形）汽車駕駛
      人，經裁判確定處以罰金低於本條例第92條第3 項所訂最
      低罰鍰基準規定者，應依本條例裁決繳納不足最低罰鍰之
      部分」，上開道路交通管理處罰條例第35條第8 項之規定
      ，核屬行政罰法第26條第1 項之特別規定。又酒後駕車經
      檢察官為緩起訴處分，並命被告向公益團體捐款或提供義
      務勞務者，被告係履行檢察官為緩起訴處分命令，此等命
      令名義上雖非刑罰，但仍是一種特殊的處遇措施，造成被
      告之財產減少或義務增加，性質上亦屬干預人民自由之處
      分，與刑事制裁無異，實質上為刑事處罰。故檢察官為緩
      起訴處分並命向公益團體捐款者，其捐款解釋上亦屬道路
      交通管理處罰條例第35條第8 項所定之罰金，監理機關雖
      不得再為行政裁罰，惟若行為人所支付之緩起訴處分金，
      未達道路交通管理處罰條例第92條第3 項所訂最低罰鍰基
      準規定者（依違反道路交通管理事件統一裁罰基準表之規
      定，駕駛人違反處罰條例第35條第1 項第1 款之規定，其
      吐氣所含酒精濃度超過每公升0.55毫克以上者，機車之最
      低罰鍰為45,000元，小型車之最低罰鍰為49,500元），依
      該條例第35條第8 項之規定，即須補繳不足最低罰鍰之部
      分，始為適法（臺灣高等法院暨所屬法院97年法律座談會
      刑事類提案第39號研討結果意旨參照）。
  ４、經查，本件異議人因上開酒後駕車之行為涉犯刑法第185
      之3 之公共危險罪，經檢察官於97年11月28日以97年度偵
      字第28862 號為緩起訴處分，緩起訴期間為1 年，並命異
      議人應向國庫支付5 萬元，且異議人已依該緩起訴條件支
      付5 萬元，該緩起訴處分並於98年12月15日期滿，緩起訴
      處分未經撤銷等事實，有臺灣高等法院被告前案紀錄表、
      繳款查詢資料、臺灣高雄地方法院檢察署檢察官97年度偵
      字第28862 號緩起訴處分書各1 份在卷可憑（見本院卷第
      5 、9 、17、18頁）。則異議人所支付之緩起訴處分金5
      萬元，已超過異議人因交通違規應繳納之罰鍰49,500元，
      衡諸上開第1 至3 點說明，原處分機關自不得再對異議人
      科處罰鍰，是原處分機關再對異議人裁處罰鍰49,500元，
      自有未洽。
  (二)吊扣駕駛執照部分：
    按道路交通管理處罰條例第68條於94年12月14日修正公布，
    並於95年3 月1 日施行，而修正前規定：「汽車駕駛人，因
    違反本條例及道路交通安全規則之規定，受吊扣或吊銷駕駛
    執照處分時，吊扣或吊銷其持有各級車類之駕駛執照」，修
    正後規定：「汽車駕駛人，因違反本條例及道路交通安全規
    則之規定，受吊銷駕駛執照處分時，吊銷其持有各級車類之
    駕駛執照」。觀其修法意旨，係以「原條文將違規駕駛人所
    持有之各級車類駕駛執照一併吊扣或吊銷，失之過酷，影響
    人民工作及生活甚鉅」為由，而刪除吊扣駕駛人駕駛執照時
    ，應吊扣駕駛人持有各級車類駕駛執照之規定。是依現行道
    路交通管理處罰條例，已無得吊扣駕駛人所持有他級駕駛執
    照之依據存在，從而，於為吊扣駕駛執照之處分時，自僅得
    吊扣駕駛人違規時所駕駛該級車類之駕駛執照，以限制其繼
    續駕駛該級車類行駛道路之權利，若駕駛人並無該級車類之
    駕駛執照，即無從執行吊扣駕駛執照之處分，而僅係是否有
    道路交通管理處罰條例第67條第6 項規定之適用，禁止其於
    一定期間內考領駕駛執照之問題。經查，異議人原考領之小
    型車普通駕駛執照已於90年2 月3 日起逕行註銷，且原處分
    機關上開裁決所指應吊扣之異議人駕駛執照，係指異議人之
    普通重型機車駕駛執照，有證號查詢汽車駕駛人資料、高雄
    市政府交通局99年6 月24日函各1 份在卷可稽（見本院卷第
    6 、12頁）。然依前揭說明，本件異議人既係駕駛自小客車
    （即普通小型車）違反道路交通管理處罰條例第35條第1 項
    第1 款之規定，依法即僅能吊扣其小型車普通駕駛執照，並
    無得吊扣異議人持有他級駕駛執照之依據，原處分機關以異
    議人有上開違規行為，裁處吊扣異議人之普通重型機車駕駛
    執照，已難謂係適法之處分。又道路交通管理處罰條例第67
    條第6 項規定：「汽車駕駛人違反本條例規定，應受吊扣駕
    駛執照處分，於汽車駕駛人係無駕駛執照駕車者，在所規定
    最長吊扣期間內，不得考領駕駛執照」，足見道路交通管理
    處罰條例就無駕駛執照駕車而應受吊扣駕駛執照處分之情形
    ，已另設有禁止考領駕駛執照之處罰方式，是以，本件異議
    人原考領之小型車普通駕駛執照既於90年2 月3 日起已逕行
    註銷，於本件違規時，並無合法適當之駕駛執照可駕駛普通
    小型車（構成道路交通管理處罰條例第21條第4 款之違規）
    ，且無從予以吊扣，自應依道路交通管理處罰條例第67條第
    6 項規定，依法禁止其於1 年內考領小型車普通駕駛執照。
  (三)道路交通安全講習部分：
    道路交通安全講習為罰鍰以外之其他種類之行政罰，兼具維
    護公共秩序之作用，為達行政目的，衡諸行政罰法第26條第
    1 項但書規定及前揭第三點說明，原處分機關仍得予以裁處
    ，並無違誤。
五、綜上所述，原處分機關對異議人裁處應接受道路交通安全講
    習部分，固依法有據。然原處分機關對異議人裁處罰鍰49,5
    00元及吊扣普通重型機車駕駛執照12個月部分，既有上述未
    洽之處，則異議人本件聲明異議，為有理由，自應由本院將
    原處分予以撤銷，並依道路交通管理處罰條例第35條第1 項
    第1 款、第67條第6 項、第24條第1 項第2 款規定，自為裁
    定如主文第2 項所示，以資適法。
據上論斷，應依道路交通案件處理辦法第20條前段，道路交通管
理處罰條例第35條第1 項第1 款、第67條第6 項、第24條第1 項
第2 款，裁定如主文。
中    華    民    國    99    年    6     月    29    日
                  交通法庭  法  官  林永村
以上正本證明與原本無異。
如不服本裁定，應於收受送達後5 日內向本院提出抗告狀。
中    華    民    國    99    年    6     月    29    日
                            書記官  王珮樺

司法院資訊處製作；財團法人民間司法改革基金會備份。
